【裁判字號】    90,上易,3458
【裁判日期】    901107
【裁判案由】    恐嚇等
【裁判全文】
臺灣高等法院刑事判決                            九十年度上易字第三四五八號
    上  訴  人
    即  被  告  丙○○
右上訴人因恐嚇等案件，不服臺灣臺北地方法院九十年度易字第一一七０號，中華民
國九十年八月二十九日第一審判決（起訴案號：臺灣臺北地方法院檢察署九十年度偵
字第四三二七號）提起上訴，本院判決如左：
    主  文
原判決撤銷。
丙○○連續以強暴使人行無義務之事，累犯，處拘役貳拾日。如易科罰金，以佰元
折算壹日。
    事  實
一、丙○○前於民國（下同）八十六年間因賭博案件，經台灣板橋地方法院於八十六
    年九月八日判處有期徒刑三月，於八十七年二月十日易科罰金執行完畢，猶不知
    悔改，竟基於概括之犯意，於八十七年十二月十九日，在其同居女友甲○○位於
    臺北市○○○路○段二七六巷十二號住處，強行擅自將甲○○置於櫃子內之臺北
    銀行建國分行000000000000號活期儲蓄存款存摺一本、印鑑章一只
    ，及甲○○之母即乙○○○所有臺北銀行建國分行000000000000號
    活期儲蓄存款存摺一本（起訴書誤載為0000000000000號）、印鑑
    章一只、身分證一張、殘障手冊一份取出，經甲○○及乙○○○制止後仍不返還
    ，以此強暴方式妨害甲○○及乙○○○行使權利。俟至八十七年十一月三十日，
    丙○○復以推、拉等強暴方式要甲○○及乙○○○母女至銀行提領現金以供共同
    生活之資，使甲○○及乙○○○心生畏懼而至臺北銀行建國分行填寫取款憑條，
    分別提領現金新台幣（下同）一千元及六千元交付；又於八十七年十二月八日，
    以同一方式迫使乙○○○、甲○○母女至銀行填寫乙○○○取款憑條提領現金六
    千元並交付為共同生活費之用。嗣於八十七年十二月二十二日下午一時許，在臺
    北縣新莊市○○街三五巷一弄十七之四號為警查獲，並扣得其所持有之上開物品
    。
二、案經臺北市政府警察局大安分局報請臺灣臺北地方法院檢察署檢察官偵查起訴。
    理  由
一、上訴人即被告（下稱被告）丙○○雖於本院審判期日，經傳未到，惟據其於原審
    及本院調查時均矢口否認有強制之犯行，並辯稱：存摺、印鑑等物係甲○○怕遺
    失且為了領錢方便，才主動交給渠保管，又至銀行領錢時均有得到甲○○及乙○○○同意前往，且領出來的錢全部用來買共同生活所需之家庭用品，渠並未強迫
    他們，亦無不法所有意圖云云。
二、經查：
    (一)右揭事實，業據證人甲○○法院審理中證稱：「丙○○叫我拿存摺、印章等證
      件給他，我說不要。他就逼我，口氣很不好，後來他就自己到我及我母親房間
      櫃子抽屜內拿取上開證件，我和我母親都有阻止，但他不聽。還逼我們一起去
      銀行。到了銀行後，取款憑條是我填寫，印章則是我及母親自己蓋印（見訴字
      第四四四號卷〔偽造文書案〕，第二八、二九頁）」、「存摺等物原本由我們
      保管，被告自己從櫃子裡拿走，我母親有阻止他，叫他不要拿走。」、「是被
      告一直講需要錢，我們被被告強迫才去領。．．．他叫我母親快去領錢，拉她
      去。我母親說她不想去。．．．我也一直說不要，被告就抓著我手去，我覺得
      很害怕。」；證人乙○○○亦證稱：「他開了（櫃子）就把我的殘障手冊、身
      分證、印鑑等拿走，我叫他不要拿，但他還是拿走。．．．我不同意去領錢，
      但被告一直逼我去領錢，我覺得很害怕。」等語明確（以上見原審卷，第二八
      至三三頁），並有搜索扣押證明筆錄、贓物認領保管收據、甲○○臺北銀行建
      國分行000000000000號活期儲蓄存款存摺、乙○○○臺北銀行建
      國分行000000000000號活期儲蓄存款存摺各一紙（見偵字第二六
      八號卷，第一０至一四頁）及台北銀行建國分行函附之取款憑條三紙（同上偵
      卷，第三一、三二頁；訴字第四四四號卷，第一０頁）附卷可稽，而參以證人
      賴陳阿不於原審中指稱：「有一次我到乙○○○家去看他，發現他們沒錢買東
      西，就幫他到台北銀行領殘障補助金，結果銀行人員說早上已被人領走了，才
      發現此事，後來我又幫乙○○○變更印鑑（見訴字第四四四號卷〔偽造文書案
      〕，第三０頁）」等語，則若如被告所辯存摺等物係經過甲○○同意交由被告
      持有，何以乙○○○仍須變更印鑑？且上開物品均係於八十七年十二月二十二
      日在被告位於台北縣新莊市家中查獲，被告當時並未與甲○○同居一處，衡諸
      常情若係為了領錢方便交由被告保管，則被告離開甲○○住處時亦應將該等物
      品返還，否則甲○○等如何領款？均徵被告所辯，顯與事理有違，自不足採信
      。末衡以被告丙○○雖與證人甲○○有同居之事實，此分據被告丙○○及證人
      甲○○、乙○○○等供明在卷，然「同居」並非法定負有扶養義務之事由，縱
      至銀行提領現金確係供共同生活之用，仍不得以強暴之手段為之，是被告強制
      之犯行甚明。
    (二)另被告丙○○堅決否認銀行領錢有何不法所有之意圖，並指稱：甲○○、乙○○○親戚只有拿麵跟菜，其他米、油、鹽都是我陪他們到福利中心或市場買。
      ．．．領一萬三千元用以繳瓦斯費、一起到外面吃及買食品。．．．剩下的錢
      並沒有留供己用等語（本院九十年十月十二日訊問筆錄，第四頁）。質之證人
      甲○○雖於另案原審中供稱：銀行領出來的錢，是丙○○在銀行就拿走了，也
      沒有買東西給我們。證人乙○○○亦指稱：我及甲○○之存款都有提領，但被
      告未將款項交給我及甲○○，自己花用掉（見訴字四四四號卷〔偽造文書案〕
      ，第一八頁背面、第二八頁背面），惟至原審審理中則分別改稱：「領錢後有
      去福利社買東西，被告有拿一千元付，有找錢，找的錢也在他那裡。．．．領
      了三次錢，每次都有買東西，但東西都很少，都沒有超過一千元。」、「領完
      錢後，我跟他要錢，他不給，說他有事，就走了，只有買一些醬油、衛生紙。
      」（見原審卷，第三０頁、第三四頁）；復於本院審訊時翻稱：「（對被告說
      他領的錢是到福利中心買東西，你們也一起到外面吃東西，到外面玩，有何意
      見？）他剩下的錢，沒有還我。（知道剩下多少錢？）他帳沒有給我們看。」
      、「剩下多少錢我不清楚，但沒有給我。」云云（見本院九十年十月十二日訊
      問筆錄，第六至七頁、第八頁），顯然就領款後之開銷情形，前後供述均屬不
      一，實難據以審認被告有無強佔款項？抑或進而確認強佔之數額？故在被告丙○○堅指全部款項均用於共同生活之時，自僅得為被告有利之認定。又證人甲○○、乙○○○於本院審訊中亦坦承，在同居期間被告確有支付生活費等情，
      核與被告丙○○所述之情節相符，足徵彼等間有同財共居之事實，則被告以此
      共持生活之意，強逼甲○○、乙○○○提領款項為用，雖足構成前揭強制之罪
      名，惟尚難認其主觀上有何不法所有之意圖，即與刑法所定恐嚇取財之構成要
      件有間，併此敘明。
三、查被告丙○○強行擅自將甲○○、乙○○○之存摺印鑑等物取出，經證人甲○○
    及乙○○○制止後仍不返還，核其所為係犯刑法第三百零四條第一項以強暴妨害
    他人行使權利之強制罪；又被告復以推、拉等強暴方式，使甲○○及乙○○○心
    生畏懼而至銀行提領現金，以供共同生活之資，核此部份所為則係犯刑法第三百
    零四條第一項以強暴使人行無義務之事之強制罪。被告以一強取行為同時妨害甲○○、乙○○○行使權利，及以一推拉之強暴行為，致使甲○○及乙○○○行取
    款之無義務事，均為同種想像競合犯，應依刑法第五十五條規定從一論處。又被
    告先後以強暴妨害他人行使權利（一次）及使人行無義務之事（二次）之犯行，
    時間緊接，所犯係同法條之罪名，顯均係基於妨害他人自由之概括犯意為之，應
    依連續犯規定以強暴使人行無義務之事之強制罪一罪論，並加重其刑。再者，被
    告曾於八十六年間因賭博案件，經台灣板橋地方法院判處有期徒刑三月確定，於
    八十七年二月十日易科罰金執行完畢，有本院被告全國前案記錄表一份附卷可稽
    ，五年之內再犯有期徒刑以上之本罪，為累犯，應依刑法第四十七條之規定遞加
    重其刑。
四、原審以被告犯罪事證明確，予以論科，固非無見。惟查：被告雖有強逼甲○○及
    乙○○○提領款項為用之事實，惟考其目的僅在共同生活之資，故其主觀上並無
    不法所有之意圖。原審疏未詳查推求，遽認有刑法恐嚇取財罪之適用，即有未合
    。被告上訴意旨仍執詞否認犯罪，雖無理由，惟原判決既有上開可議，自應由本
    院撤銷改判。爰審酌被告素行不佳，惟此次犯罪多僅屬舉措失當，惡性輕微，及
    其犯罪之動機、目的、手段、犯罪後態度等一切情狀，量處被告如主文第二項所
    示之刑，以示懲儆。又被告行為後，刑法第四十一條有關得易科罰金之標準，由
    「犯最重本刑為三年以下有期徒刑之罪．．．，得易科罰金」，業已修正放寬為
    「犯最重本刑為五年以下有期徒刑之罪．．．，得易科罰金」，並於九十年一月
    十日公布，同年月十二日施行，茲比較新舊法，以修正後之規定較有利於行為人
    ，依刑法第二條第一項之規定，自應適用新法，因並對被告另諭知易科罰金之折
    算標準，附此敘明。
五、被告丙○○經合法傳喚，無正當之理由不到庭，爰不待其陳述，逕行判決。
據上論斷，應依刑事訴訟法第三百六十九條第一項前段、第三百六十四條、第二百九
十九條第一項前段、第三百七十一條，刑法第二條第一項前段、第五十五條、第五十
六條、第三百零四條、第四十七條、第四十一條第一項前段，罰金罰鍰提高標準條例
第一條前段、第二條，判決如主文。
本案經檢察官鄭龍照到庭執行職務。
中    華    民    國     九十     年      十一      月        七        日
                              台灣高等法院刑事第十庭
                                  審判長法  官  溫  耀  源
                                        法  官  林  銓  正
                                        法  官  黃  金  富
右正本證明與原本無異。
不得上訴。
                                        書記官  江  采  廷
中    華    民    國     九十     年      十一      月        七        日
附錄：本案論罪科刑法條全文
刑法第三百零四條
以強暴、脅迫使人行無義務之事或妨害人行使權利者，處三年以下有期徒刑、拘役或
三百元以下罰金。
前項之未遂犯罰之。


司法院資訊處製作；財團法人民間司法改革基金會備份。
